【裁判字號】    96,自,22
【裁判日期】    970908
【裁判案由】    妨害名譽
【裁判全文】
臺灣士林地方法院刑事判決                96年度自字第22號
    自  訴  人  戊○○
    自訴代理人  張  靜  律師
    被      告  丙○○
                甲○○
                己○○
                丁○○
    上四人共同
    選任辯護人  楊嘉馹  律師
上列被告等因妨害名譽案件，經自訴人提起自訴，暨臺灣士林地
方法院檢察署檢察官移請併案審理（96年度他字第287 號），本
院判決如下：
    主  文
丙○○、甲○○、己○○、丁○○均無罪。
    理  由
一、自訴意旨略以：被告丙○○、甲○○、己○○、丁○○等4
    人均係壹傳媒出版有限公司（下稱壹傳媒公司）撰文記者，
    從事新聞採訪、報導之工作。自訴人戊○○別名段玉，從未
    曾去過前行政院金融監督管理委員會（下稱金管會）委員乙○○所有位於臺北縣汐止市○○路山區住家附近之度假小木
    屋，也未與中華開發工業銀行法務顧問崔梅蘭熟識，更從未
    曾與之通過電話（僅距今2 、3 年前，崔梅蘭與其友人曾到
    自訴人任職的博新酒店，而與自訴人有短短3 、5 分鐘之一
    面之緣，而無任何交往、往來，甚至自訴人已忘記此事，之
    後才回想起），當然也從未與乙○○、崔梅蘭有同進同出之
    情事，而自訴人雖與乙○○在公開社交場合認識6 、7 年，
    當時乙○○是立法委員，但已多年不曾聯絡，乙○○於約3
    年前擔任金管會委員後，雙方僅曾於距今1 年半前在1 個各
    自不同主人邀約之場合而正巧在隔壁桌意外碰面1 次。然而
    ，被告陳方文、甲○○、己○○、丁○○等4 人於民國（下
    同）95年10月底、11月初共同為壹傳媒公司所發行之壹周刊
    第284 期撰文時，竟基於共同意圖散布於眾之犯意，而指摘
    及傳述足以毀損自訴人名譽之事，虛構事實稱：「崔梅蘭不
    但指示業者為乙○○蓋小木屋，疑辦易付卡給知名媽媽桑段
    玉，找酒店小姐侍候乙○○；由不當政商關係築起的貪腐冰
    山，越露越大，．．．」、「檢調也查出．．．崔梅蘭還找
    來．．．段玉，安排旗下小姐到錢櫃KTV 等正當場所陪乙○○」、「檢調．．．指示檢察事務官組成『狗仔隊』多次跟
    監偷拍，清楚拍到崔梅蘭、乙○○和段玉在小木屋同進同出
    的畫面，還有乙○○接受招待喝花酒，一名看過拍攝帶的檢
    調高層嘖嘖稱奇，『拍的太清楚了，連這種也拍得到！』」
    、「雖然段玉和崔梅蘭、乙○○等看來相當熟識，每次邀宴
    幾乎都有她出現的畫面，但通聯紀錄中，卻從未有段玉的號
    碼，檢調懷疑崔梅蘭近日辦了四張易付卡，可能交付段玉使
    用，而段玉在此弊案中扮演的角色也令人好奇」、「檢調查
    出，乙○○常在小木屋私人招待所或KTV ，接受性招待，找
    來．．．段玉旗下小姐坐檯」云云，直接挑明自訴人與乙○○、崔梅蘭2 人熟識，並涉及乙○○所涉之弊案及為崔梅蘭
    安排性招待予乙○○等情，而此均為莫須有之事，實皆係另
    位胡潔玲所安排，卻旋藉由壹周刊於95年11月2 日發行散布
    於市，因認被告4 人均涉犯刑法第310 條第2 項之加重誹謗
    罪嫌云云。
二、證據能力部分：按被告以外之人於審判外之言詞或書面陳述
    ，除法律有規定者外，不得作為證據；又被告以外之人於審
    判外之陳述，雖不符合同法第159 條之1 至第159 條之4 之
    規定，但經當事人於審判程序同意作為證據，法院審酌該言
    詞陳述或書面陳述作成時之情況，認為適當者，亦得為證據
    。當事人、代理人或辯護人於法院調查證據時，知有第159
    條第1 項不得為證據之情形，而未於言詞辯論終結前聲明異
    議者，視為有前項之同意，刑事訴訟法第159 條第1 項及第
    159 條之5 分別定有明文。本判決下列所引用各該被告以外
    之人於審判外之書面陳述，均屬傳聞證據，惟當事人及代理
    人、辯護人於本院準備程序及審判期日中均表示無意見而不
    予爭執，且迄至言詞辯論終結前亦未再聲明異議，本院審酌
    上開證據資料製作時之情況，尚無違法不當及證明力明顯過
    低之瑕疵，亦認為以之作為證據應屬適當，故揆諸前開規定
    ，爰逕依刑事訴訟法第159 條之5 規定，認前揭證據資料均
    有證據能力，合先敘明。
三、按犯罪事實應依證據認定之，無證據不得認定其犯罪事實，
    又不能證明被告犯罪者，應諭知無罪之判決，刑事訴訟法第
    154 條第2 項、第301 條第1 項分別定有明文。又所謂認定
    犯罪事實之證據，係指足以認定被告確有犯罪行為之積極證
    據而言，如未發現相當證據，或證據不足以證明，自不能以
    推測或擬制之方法，以為裁判基礎（最高法院40年台上字第
    86號判例參照）。再刑事訴訟上證明之資料，無論其為直接
    或間接證據，均須達於通常一般之人均不致有所懷疑，而得
    確信其為真實之程度，始得據為有罪之認定，若其關於被告
    是否犯罪之證明未能達此程度，而有合理懷疑之存在，致使
    無從形成有罪之確信，根據「罪證有疑，利於被告」之證據
    法則，即不得遽為不利被告之認定（最高法院76年台上字第
    4986號判例參照）。又司法院大法官釋字第509 號解釋文：
    「言論自由為人民之基本權利，憲法第11條有明文保障，國
    家應給予最大限度之維護，俾其實現自伊、溝通意見、追求
    真理及監督各種政治或社會活動之功能得以發揮。惟為兼顧
    對個人名譽、隱私及公共利益之保護，法律尚非不得對言論
    自由依其傳播方式為合理之限制。刑法第310 條第1 項及第
    2 項誹謗罪即係保護個人法益而設，為防止妨礙他人之自由
    權利所必要，符合憲法第23條規定之意旨。至刑法同條第3
    項前段以對誹謗之事，能證明其為真實者不罰，係針對言論
    內容與事實相符者之保障，並藉以限定刑罰權之範圍，非謂
    指摘或傳述誹謗事項之行為人，必須自行證明其言論內容確
    屬真實，始能免於刑責。惟行為人雖不能證明言論內容為真
    實，但依其所提證據資料，認為行為人有相當理由確信其為
    真實者，即不能以誹謗之刑責相繩，亦不得以此項規定而免
    除檢察官或自訴人於訴訟程序中，依法應負行為人故意毀損
    他人名譽之舉證責任，或法院發現其為真實之義務」據此，
    行為人如能證明其有相當理由確信其發表之言論內容應屬真
    實，即無誹謗之故意，不應負誹謗刑責；而無須證明其言論
    內容、即誹謗之事確為真實（最高法院94年度台上字第5247
    號裁判意旨參照）。
四、本件自訴人指訴被告等涉犯上開加重誹謗犯行，所憑無非係
    以：(一)95年11月2 日發行之壹周刊第284 期封面、目錄、第
    32頁至第35頁及第38頁，(二)95年12月20日蘋果日報及96年7
    月12日聯合報各1 份，(三)一加一公司變更登記表1 份及一加
    一公司95年12月27日服務證明書1 份，(四)95年11月2 日德倫
    聯合律師事務所函及回執各1 份等（以上均影本），資為論
    據。
五、訊據被告等對於自訴人所示之壹周刊第284 期第32頁至第35
    頁及第38頁有關乙○○收賄性招待報導係其4 人撰寫之事實
    ，並不爭執，惟均堅決否認有何加重誹謗之犯行，被告丙○○辯稱：有關段玉的部分是我寫的，因當時乙○○已經被約
    談，媒體已經報導，我報導的來源是可靠的消息來源，我曾
    試圖向自訴人查證，但因自訴人的職業關係，我問不到電話
    ，該報導雖有少許細節與偵審查證情形稍有若干出入，然就
    自訴人所指述足以毀損名譽之報導內容，均有事證可查，並
    非空穴來風，足證並非被告等惡意捏造，在偵查中案件之新
    聞查證本即不易完全相符，自訴人所認為之不實報導與事後
    偵審查證情形比較，實際上就社會一般觀感而言，該部分之
    出入並不重要，況且我沒有誹謗之故意等語，另被告甲○○
    、己○○、丁○○等3 人均辯稱：有關段玉的部分係丙○○
    寫的，我們是撰寫其他的部分，這是媒體的慣例，只要有寫
    ，就會掛撰文，代表負責的表現，本件自訴人所提之妨害名
    譽與我們無關等情。
六、經查：
  (一)本件被告等為媒體記者，所撰如自訴人所示報導涉及偵查不
    公開之應秘密事項，衡情觀之應係根據採訪所得撰寫成文，
    並非親自經驗見聞報導所涉相關事實之人，是否成立誹謗罪
    之判斷事項，並非報導內容是否真實，而係報導內容有無依
    憑，係經採訪查證抑或刻意捏造、虛構。縱報導內容不乏失
    真之處，然如能證明其等有相當理由確信所撰寫之報導應屬
    真實，即無誹謗之故意，仍屬新聞自由應受憲法保障之範疇
    ，不應負誹謗刑責。故縱自訴意旨所指：(1)自訴人並無收取
    崔梅蘭易付卡之情事；(2)自訴人並未涉及乙○○弊案及性招
    待等情，確實為真，亦不得對被告等以誹謗罪責相繩。從而
    ，本件待證事項，係被告等有無相當理由確信所報導內容為
    真實，自訴人對於被告等非確信報導內容為真之真正惡意，
    應負實質之舉證責任。基於新聞記者保護新聞來源之正當性
    ，以利將來新聞取得之需求，除有特別情事（如記者與消息
    提供者為共同正犯或共犯之關係），司法機關本不應強求記
    者提供消息來源，尤以記者成為被告時，更不可強令其供出
    消息來源以求自證無罪，此為被告緘默權及不自證己罪之當
    然解釋。
  (二)自訴人所指95年11月2 日壹周刊第284 期第32頁至第35頁報
    載：「崔梅蘭不但指示業者為乙○○蓋小木屋，疑辦易付卡
    給知名媽媽桑段玉，找酒店小姐侍候乙○○；由不當政商關
    係築起的貪腐冰山，越露越大，．．．」、「檢調也查出．
    ．．崔梅蘭還找來．．．段玉，安排旗下小姐到錢櫃KTV 等
    正當場所陪乙○○」、「檢調．．．指示檢察事務官組成『
    狗仔隊』多次跟監偷拍，清楚拍到崔梅蘭、乙○○和段玉在
    小木屋同進同出的畫面，還有乙○○接受招待喝花酒，一名
    看過拍攝帶的檢調高層嘖嘖稱奇，『拍的太清楚了，連這種
    也拍得到！』」、「雖然段玉和崔梅蘭、乙○○等看來相當
    熟識，每次邀宴幾乎都有她出現的畫面，但通聯紀錄中，卻
    從未有段玉的號碼，檢調懷疑崔梅蘭近日辦了四張易付卡，
    可能交付段玉使用，而段玉在此弊案中扮演的角色也令人好
    奇」、「檢調查出，乙○○常在小木屋私人招待所或KTV ，
    接受性招待，找來．．．段玉旗下小姐坐檯」等內容。徵之
    ：(1)被告丙○○於本院審理時已自承上開有關自訴人戊○○
    即段玉之部分未向其查證；(2)崔梅蘭於另案偵查時供稱：於
    95年10月前幾個月認識段玉，地點在林森北路酒店，當時在
    場的有蘇俊吉、姚博文及我，不確定是否有叫段玉叫小姐來
    ，因我到時，小姐已經在那裡等情（見臺灣臺中地方法院檢
    察署95年度他字第6751號卷95年10月31日訊問筆錄）；及(3)
    蘇俊吉於另案偵查中供稱：我跟崔梅蘭和姚博文到林森北路
    酒店，乙○○沒有去，那一次是找段玉叫公關小姐等語（見
    臺灣臺北地方法院檢察署95年度偵字第27638 號卷96年1 月
    12日訊問筆錄），且證人胡潔玲於臺灣臺北地方法院作證時
    亦證實由崔梅蘭請其安排旗下小姐到乙○○汐止小木屋陪喝
    花酒乙節，此有96年7 月12日聯合報報導影本1 份在卷可稽
    ，足認自訴人所指上開報導此部分之內容與事實不符一情，
    尚非無據。
  (三)按新聞自由為民主憲政與自由社會基石，新聞自由與民主政
    治互成正比，為保障一個組織完整、獨立自主之新聞傳播媒
    體，使能免於受政府控制或影響，進而發揮監督政府及揭露
    政府濫權之功能，新聞自由乃現代民主自由社會不可或缺之
    必要機制。解釋上，我國憲法第11條所保障人民言論自由應
    包含「新聞自由」。矧之憲法所以保障新聞自由，更係為保
    障新聞媒體之獨立性與完整性，使其能成為政府三權以外的
    一種「第四權」。基此，對於新聞自由而言，國家應給予最
    大限度之維護，俾其實現自伊、溝通意見、追求真理及監督
    各種政治或社會活動之功能得以發揮，庶免媒體於意見表達
    前因疑懼其表達遭致處罰而先行「自伊事前檢查」，甚或造
    成所謂「寒蟬效果」。憲法所保障之新聞自由，雖非絕對自
    由而漫無限制，在兼顧維護個人隱私權不受不合理侵害之前
    提下，對於新聞自由自不得逾越一定程度而侵及人民之隱私
    權，在關涉他人隱私權保護範圍內，新聞自由仍應受合理之
    約束與規範，對於報導內容尤應有相當理由確信為真實，如
    明知報導內容非屬「確信真實之陳述」，而達於以文字誹謗
    他人名譽之程度，自非不得以誹謗罪相責，況新聞報導重在
    時效性，如新聞消息涉及重大公共利益，有時限於採訪所得
    消息無從立即獲得有效查證，致報導與事後逐一浮現之真實
    存有出入，如非明知報導非屬真實，仍應推定為善意發表言
    論，不得解為有誹謗之真正惡意。
  (四)查被告等會信任消息來源指向段玉，係因自訴人乃縱橫臺北
    市酒店業界之超級紅牌幹部「段玉」，且早經媒體報導其事
    蹟，國內政商名流等均為其座上賓，且為臺北酒國名噪一時
    的業幹，已儼然為公眾人物，摑警事件更是聲名大噪，況自
    訴人於自訴狀內亦自承曾於博新酒店任職，此有94年4 月21
    日線上即時新聞新聞標題：「酒國超級紅牌月業績千萬」之
    網路新聞內容影本1 則及96年8 月3 日刑事自訴狀附卷為憑
    ，故能安排黨政高層之乙○○性招待部分，指向段玉非不可
    能，又當時臺灣臺中地方法院檢察署檢察官偵查乙○○案件
    即於第2 波鎖定自訴人戊○○為偵查對象，媒體亦報導自訴
    人遭檢調約談，因出國未到，此有臺灣臺中地方法院檢察署
    95年度他字第6751號卷內辦案進行單及聯合知識庫報導乙○○案之新聞內容等影本在卷可參，足證當時對於乙○○接受
    性招待案所謂「媽媽桑」確實鎖定自訴人無訛，故被告等之
    報導有據，堪認其等報導之來源應係來自與本案相關之人員
    ，而非被告等自行杜撰，至為顯明。
  (五)再查，乙○○接受性招待部分於臺灣臺北地方法院檢察署95
    年度偵字第23461 號案起訴書第4 、5 、6 、9 、20、21至
    23頁等載有崔梅蘭於「7 月7 日在臺北市○○○路附近麗園
    酒店以包出場價格．．．點叫2 名酒店公關小姐免費招待乙○○飲宴」、「8 月6 日在臺北市○○路錢櫃KTV 內接受崔
    梅蘭免費招待3 名酒店公關小姐陪侍飲宴唱歌」、「8 月27
    日在臺北市○○路錢櫃KTV 內接受崔梅蘭免費招待3 名酒店
    公關小姐陪侍飲宴唱歌」、「10月18日由崔梅蘭邀集邱德馨
    、南怡君及2 名酒店公關小姐至前述小木屋內與乙○○共同
    飲宴唱歌」等性招待事實，此有上開起訴書1 份在卷可按，
    姑不論是否係自訴人介紹其旗下小姐坐檯，已足證被告等報
    導乙○○接受性招待確與事實相符，既然屬實，自堪信被告
    等之此段報導亦有所憑。
  (六)上開報導所指之偵查中案件，均為應秘密事項，被告等顯係
    依一定之消息管道而得悉上情。再媒體記者在採訪新聞過程
    中，欲對秘密事項追根究底，本乃職責所在，若非涉及不法
    （如行賄、盜聽、盜錄），要難期其自設採訪防線，而記者
    消息管道之來源或有相關偵辦機關或相關當事人等不一而足
    ，而偵查中之案件因受限於偵查作為始經發動，案情尚不明
    朗，復囿於嚴守偵查不公開及滿足民眾知之權利及媒體第四
    權監督功能之間，求取適當之平衡點，尤屬困難。是以於該
    階段接觸或知悉案件偵查作為之當事人或其他相關人士於私
    自對外透露相關案情，轉述時或有浮誇或添加臆測，即不免
    因敘述失真，而影響他人之權益，然究不得歸咎媒體記者自
    始有明知報導不實而有毀謗之犯意，至為灼然。本件既無任
    何積極證據足認被告等事前明知如自訴人所示之報導內容與
    事實有間，而報導中所指金管會委員乙○○涉嫌收賄及接受
    性招待之事，又涉及高度之公共利益且具新聞價值，既有上
    開證據足認被告等係因信任消息來源轉述內容正確而撰文報
    導，自難謂係基於真正惡意，尚不得以報導內容與真實之間
    ，存在前揭稍許出入，而以誹謗刑責相繩。
七、綜上，本件既有上開積極證據，足認被告等確有相當理由足
    信報導內傳述、指摘之情節為真，且報導內容涉及金管會委
    員乙○○是否收賄及接受性招待之公共利益，要不得僅因報
    導所指崔梅蘭找來段玉即自訴人安排旗下小姐坐檯陪侍乙○○飲宴唱歌等情，與事後檢調查證認定之結果有些許出入，
    即遽指被告等人係基於真正惡意侵害自訴人在社會上所保持
    之人格及信譽。自訴人就所指被告等上開加重誹謗犯行所憑
    之證據，於訴訟上之證明，均未達於通常一般之人不致有所
    懷疑而得確信其為真實之程度，本院復查無其他證據足認被
    告等確有自訴人所指故意誹謗之情事，參諸前揭說明，尚不
    得僅憑自訴人片面指訴率以刑責相繩。是以不能證明被告等
    有自訴人自訴之犯罪，依法均應為無罪之諭知。
八、至臺灣士林地方法院檢察署96年度他字第287 號移送併辦部
    分，因與本件自訴實屬同一案件，本院已併予審理，亦一併
    敘明。
據上論斷，應依刑事訴訟法第343 條、第301 條第1 項，判決如
主文。
中    華    民    國    97    年    9     月    8     日
                  刑事第五庭法  官   李育仁
以上正本證明與原本無異。
如不服本判決，應於收受送達後10日內向本院提出上訴書狀，其
未敘述上訴理由者，應於上訴期間屆滿後20日內向本院補提理由
書狀（均須按他造當事人之人數附繕本）。
                            書記官   陳淑琪
中    華    民    國    97    年    9     月    11    日


司法院資訊處製作；財團法人民間司法改革基金會備份。
